臺灣彰化地方法院民事判決
111年度訴字第474號
原      告  吳政憲  
訴訟代理人  陳志隆律師
被      告  楊明訓  
上列當事人間請求遷讓房屋等事件，本院於民國111年11月16日
言詞辯論終結，判決如下：
    主  文
被告應將如附表所示之房屋騰空遷讓返還原告。
被告應自民國一百一十一年六月二十七日起至騰空返還前項房屋
之日止，按月給付原告新臺幣壹萬伍仟肆佰陸拾柒元。
訴訟費用由被告負擔。
本判決於原告以新臺幣陸拾壹萬捌仟陸佰陸拾柒元為被告供擔保
後，得假執行；但被告如以新臺幣壹佰捌拾伍萬陸仟元為原告預
供擔保後，得免為假執行。
    事實及理由
壹、程序部分
    按不變更訴訟標的，而補充或更正事實上陳述者，非為訴之
    變更追加，民事訴訟法第256條定有明文。本件原告起訴時
    原聲明第1項為：被告應將坐落彰化縣○○市○○路000號房屋騰
    空返還予原告（見卷第11頁）。嗣於111年11月16日本院審
    理程序中將上開訴之聲明變更為：被告應將本院109司執壬5
    7299字第000000000號不動產權利移轉證明書附表所示地上
    物即附表所示之房屋騰空遷讓返還予原告（見卷第321頁）
    。經核原告所為，就確認請求返還之範圍而補充事實上之陳
    述，非為訴之變更或追加，合先敘明。
貳、實體部分
一、原告主張略以：緣坐落彰化縣○○市○○段00000地號土地上之
    同段682建號、7723建號建物（門牌號碼：彰化縣○○市○○路0
    00號，下合稱系爭房屋），係原告經本院109年度司執字第5
    7299號變賣分割共有物強制執行拍賣程序（下稱系爭執行程
    序）取得系爭房屋之所有權。詎被告無正當法律權源占用系
    爭房屋，且阻撓原告取回，致原告無法使用系爭房屋，爰依
    民法第767條第1項前段規定，請求被告騰空返還予原告。又
    被告無權占用系爭房屋，衡情獲有相當於租金之不當得利，
    爰依民法第179條規定，請求被告給付相當於租金之不當得
    利，系爭房屋拍定價格為新臺幣（下同）1,856,000元，審
    酌系爭房屋位置極佳，生活機能完善，以年息百分之10計算
    租金應屬適當，爰請求被告按月給付不當得利數額15,467元
    【計算式：1,856,000元×10%÷12＝15,467元】。並聲明：除
    假執行及免為假執行之擔保金額外，如主文所示。
二、被告則以：伊是向訴外人楊明彰、楊麗樺承租682建號建物
    ，伊父親於民國106年間過世後，家族間討論決定伊繼續居
    住於682建號內，由伊繳納水電費作為租金。系爭租約僅口
    頭承諾，並未簽立書面契約，惟被告確有依約履行，且逢年
    過節亦有送禮致意。伊於系爭房屋居住多年，屋內馬桶、地
    板、門窗、鐵捲門，及屋頂修繕、地基墊高、牆面整修工程
    等均係伊出資，伊有權拆走房屋之鐵捲門及馬桶。系爭房屋
    內傢俱大部分屬伊所有，並非伊父親遺留；伊目前居住在48
    1-2地號土地上之未辦保存登記建物，但該屋沒有獨立出入
    口，仍須利用系爭房屋進出，是若原告取走系爭房屋，481-
    2地號即形成袋地，伊反而要告原告主張袋地通行權，惟若
    原告同意補償伊費用，伊願意搬走。至於7723建號均為其所
    增建，伊同意陽台是682建號的附屬建物，惟雨遮則係伊於7
    6年間購買毗鄰之同段481-2、480-8地號土地持份後於77年
    間增建，雨遮係附著於被告所有之未辦保存登記建物上，並
    非附著於682建號上，伊沒有同意拍賣7723建號，楊明彰、
    楊麗樺就7723建號沒有權利，系爭拍賣程序竟將682建號及7
    723建號一併拍賣，顯有違誤，該次拍賣應屬無效。是原告
    並未取得7723建號建物之權利，無權要求伊遷出。至於原告
    請求不當得利乙節，伊沒有使用682建號，即無不當得利可
    言。並為答辯聲明：原告之訴駁回；如受不利判決，願供擔
    保請准宣告免為假執行。
三、經兩造整理及簡化爭點，結果如下（見卷第322至323頁，本
    院依判決格式調整文字）：
  ㈠兩造不爭執事項
　⒈原告經本院109年度司執字第57299號變賣分割共有物強制執
    行拍賣程序拍得坐落彰化縣○○市○○段00000地號土地及其上
    同段682建號、7723建號建物（門牌號碼：彰化縣○○市○○路0
    00號，下合稱系爭房屋）。
  ⒉本院110年10月26日彰院毓109司執壬字第57299號拍賣公告附
    表使用情形欄記載：「…另第三人楊明訓具狀向本院陳報，
    係爭建物為其向共有人楊麗樺、楊明彰承租，屋內家具、水
    電大部分為其所有，惟第三人並未提出相關租約，亦未陳報
    租金及租期為何，且共有人楊麗樺、楊明彰均否認有出租乙
    事，家具均是其父親所遺留，非第三人楊明訓所有。上述現
    況及其他相關實際情形請應買人自行查證，拍定不點交」等
    語。
  ⒊系爭房屋現由被告楊明訓占有使用中，系爭房屋110年3-4月
    電費繳費義務人及同年2月之水費繳費義務人均係被告楊明
    訓，且屋內存放之家具、家電等物品，均為被告楊明訓所有
    。
  ㈡本件爭執事項
  ⒈原告請求被告騰空遷讓返還系爭房屋有無理由？被告占用系
    爭房屋有無正當法律權源？
  ⒉原告主張被告無權占用系爭房屋，受有相當於租金之不當得
    利，爰依民法第179條規定請求被告按月給付以系爭房屋拍
    定價格為基礎按年息百分之10計算之每月租金15,467元，有
    無理由？　　　
四、得心證之理由
　㈠按拍賣之不動產，買受人自領得執行法院所發給權利移轉證
    書之日起，取得該不動產所有權，強制執行法第98條第1項
    前段定有明文。又基於強制執行而取得不動產物權者，乃屬
    民法第759條規定之範圍，一經法院發給所有權權利移轉證
    書，即發生取得不動產物權之效力。倘非更予處分，則不以
    登記為生效要件（最高法院56年台上字第1898號判決參照）
    。查系爭執行程序同時拍賣債務人楊麗樺、賴楊麗珍、楊麗
    芬、曹展濱、楊明彰、曹展常所有682建號及7723建號系爭
    房屋，並由原告拍定取得所有權，7723建號雖為未辦保存登
    記之建物，惟已由原告於系爭執行事件所拍定，並已取得本
    院所發給之權利移轉證書，依上開規定及說明，原告業已取
    得系爭房屋所有權，自得基於所有權人之地位行使權利，被
    告於本案程序中主張系爭執行程序就7723建號之拍賣程序無
    效，為無理由。
　㈡次按出租人於租賃物交付後，承租人占有中，縱將其所有權
    讓與第三人，其租賃契約，對於受讓人仍繼續存在。民法第
    425條第1項固定有明文。惟按民法第425條第1項規定，出租
    人於租賃物交付後，承租人占有中，縱將其所有權讓與第三
    人，其租賃契約對於受讓人仍繼續存在，此項「所有權讓與
    不破租賃原則」之適用，必以該租賃物讓與之時，已存在有
    效之租賃契約，並經承租人占有中為前提（最高法院97年度
    台上字第508號判決參照）。被告雖辯稱係向楊明彰、楊麗
    樺承租682建號房屋，惟被告自承無法提出租賃契約，僅口
    頭承諾，伊負擔水電，假期節日有送楊明彰、楊麗樺禮物等
    語，被告未能證明其與原房屋所有人間有租賃關係存在，且
    被告負擔自己使用之水電費用及於節日時贈送兄、姊禮物，
    並不能認為業已給付租金，是被告辯稱基於租賃關係占有系
    爭房屋，即屬乏據，未能採信。
　㈢再按所有人對於無權占有其所有物者，得請求返還之，民法
    第767條前段定有明文。經查：被告占有系爭房屋一節，有
    系爭執行程序拍賣公告所載之使用情形可證，且與被告所自
    承系爭房屋內之家具大部分為其所有，房屋維修也是其所負
    責，屋內的東西已經放了30年等語相符，應可認定。另被告
    雖於最後言詞辯論期日改稱其沒有使用682號建物等語（見
    本院卷第324頁），然此與前揭事證不符，其空言否認，核
    無可採。被告占有使用系爭房屋，並無法律上之權源，已如
    前述，自屬無權占有，因此，原告請求被告將系爭房屋騰空
    遷讓返還予原告，核屬有據，應予准許。　
　㈣復按無法律上之原因而受利益，致他人受損害者，應返還其
    利益；雖有法律上之原因，而其後已不存在者，亦同。民法
    第179條定有明文。土地及房屋為價值不斐之不動產，無權
    占有他人土地、房屋，可能獲得相當於租金之利益為社會通
    常之觀念。查被告占用系爭房屋無合法權源，即係無法律上
    原因而受有相當於租金之利益，且致原告受有損害，原告自
    得依不當得利之法律關係請求被告返還其利益。又按城市地
    方房屋之租金，以不超過土地及其建築物申報總價額年息10
    %為限，土地法第97條第1項定有明文。查原告以160萬元買
    受682建號部分、256,000元買受7723建號部分，合計為1,85
    6,000元一事，有本院不動產權利移轉證書可佐，併審酌系
    爭房屋位於員林市中心，附近交通便利，商業繁榮，生活機
    能健全，有地籍圖資可參，認原告主張以系爭房屋拍定價格
    年息10%計算相當於租金之不當得利，即每月15,467元(計算
    式：1,856,000元×10％12＝15,467元，元以下四捨五入），
    核屬相符，堪予採取。是原告請求被告於收受起訴狀繕本之
    翌日即111年6月27日起至遷讓返還系爭房屋之日止，按月給
    付原告新台幣15,467元，為有理由，應予准許。
  ㈤綜上，原告請求被告應將如附表所示之系爭房屋騰空遷讓返
    還原告，暨自起訴狀繕本送達被告翌日起即111年6月27日起
    至騰空遷讓返還系爭房屋止，按月給付原告15,467元，為有
    理由，應予准許。
  ㈥兩造陳明願供擔保請准宣告假執行及免為假執行，經核均無
    不合，爰分別酌定相當擔保金額，併予宣告之。
　㈦本件事證已臻明確，兩造其餘主張及攻擊防禦方法，於判決
    結果不生影響，爰不一一論述，附此敘明。　
五、訴訟費用負擔之依據：民事訴訟法第78條。　　　　　　
中　　華　　民　　國　　111 　年　　12　　月　　13　　日
                  民事第一庭  法　官　范馨元
以上正本係照原本作成。
如對判決上訴，應於判決送達後20日內向本院提出上訴狀。如委
任律師提起上訴者，應一併繳納上訴審裁判費。
中　　華　　民　　國　　111 　年　　12 　　月　 13　　日
                              書記官  卓千鈴　　　　　　　　　
附表：
111年度訴字第474號附表       編 號 建號 基  地  坐  落 ---------------建  物  門  牌 建築式樣主要建築材料及房屋層數 建物面積（平方公尺）  權利  範圍     樓 層 面 積 合　　　 計 附屬建物主要建築材料及用途  1 682 彰化縣○○市○○段00000地號 --------------- 彰化縣○○市○○路000號 鋼筋混凝土造、加強磚造、住商用、三層樓房 一層：44.53 二層：59.36 三層：48.47 騎樓：14.94 合計：167.30     全部 2 7723 彰化縣○○市○○段00000○00000○00000地號 --------------- 彰化縣○○市○○路000號  一層：10.36 合計：10.36 陽台10.93 雨遮21.97 全部  備考 本建物占用鄰地員林段480-2、481-2地號(併入計算建物面積)，一層建物面積0.6平方公尺，二層面積1.8平方公尺，三層面積2.7平方公尺